ACORDAO-COMPLETO-2529346

ACÓRDÃO 1690/2022 ATA 8/2022 - PRIMEIRA CÂMARA

Vistos, relatados e discutidos estes autos de processo de tomada de contas especial instaurada pela Secretaria Especial do Esporte em face da omissão na prestação de contas quanto aos recursos repassados por força do Termo de Compromisso/S LIE 1510984-41,
ACORDAM os Ministros do Tribunal de Contas da União, reunidos em sessão da Primeira Câmara, ante as razões expostas pelo relator, em:
9.1. com fundamento nos arts. 1º, inciso I, e 16, inciso III, alíneas "a" e "c", da Lei 8.443/1992 c/c os arts. 19 e 23, inciso III, da mesma lei, e com os arts. 1º, inciso I, 209, inciso III, 210 e 214, inciso III, do RITCU, julgar irregulares as contas do sr. Clemente Arrudão (XXX.857.648-XX) e da Associação Paulista de Esportes, Cultura e Educação - Apece (09.558.015/0001-44) , condenando-os ao pagamento da quantia abaixo discriminada, com a fixação do prazo de 15 (quinze) dias, a contar da notificação, para comprovar, perante o Tribunal (art. 214, inciso III, alínea "a", do RITCU) , o recolhimento da dívida aos cofres do Tesouro Nacional, atualizada monetariamente e acrescida dos juros de mora, calculados a partir da data indicada até a do efetivo recolhimento, na forma prevista na legislação em vigor:
	Data de ocorrência
	Valor histórico (R$) 
	Tipo da parcela

	5/6/2017
	173.189,89
	Débito

	9/2/2018
	1.254,80
	Crédito

9.2. aplicar ao sr. Clemente Arrudão (XXX.857.648-XX) e à Associação Paulista de Esportes, Cultura e Educação - Apece (09.558.015/0001-44) multa individual no valor de R$ 108.000,00 (cento e oito mil reais) , nos termos do art. 57 da Lei 8.443/1992 c/c art. 267 do RITCU, fixando-lhes o prazo de quinze dias, a contar da notificação, para comprovarem, perante o Tribunal (art. 214, inciso III, alínea "a", do RITCU) , o recolhimento da dívida aos cofres do Tesouro Nacional, atualizada monetariamente desde a data do presente acórdão até a data do efetivo recolhimento, se for paga após o vencimento, na forma da legislação em vigor;
9.3. autorizar, nos termos do art. 28, inciso II, da Lei 8.443/1992, a cobrança judicial das dívidas, caso não sejam atendidas as notificações;
9.4. autorizar, caso solicitado, o pagamento das dívidas em até 36 (trinta e seis) parcelas mensais e consecutivas, nos termos do art. 26 da Lei 8.443/1992 c/c o art. 217 do RITCU, fixando o prazo de 15 (quinze) dias, a contar do recebimento da notificação, para comprovação perante o Tribunal do recolhimento da primeira parcela, e de 30 (trinta) dias, a contar da parcela anterior, para comprovação do recolhimento das demais parcelas, devendo incidir sobre cada valor mensal, atualizado monetariamente, os juros de mora devidos, na forma prevista na legislação em vigor;
9.5. alertar os responsáveis de que a inadimplência de qualquer parcela acarretará o vencimento antecipado do saldo devedor;
9.6. dar ciência da presente deliberação ao Procurador-Chefe da Procuradoria da República no Estado de São Paulo, nos termos do § 3º do art. 16 da Lei 8.443/1992 c/c o § 7º do art. 209 do RITCU; e
9.7. dar ciência do presente acórdão aos responsáveis e à Secretaria Especial do Esporte.

Tomada de contas especial instaurada em face da omissão no dever de prestar contas de recursos repassados por meio de termo de compromisso cujo objetivo apoiar o projeto Formando Jovens Campeões.

Primeira Câmara

Secretaria Especial do Esporte

3. Responsáveis: Clemente Arrudão (XXX.857.648-XX) e Associação Paulista de Esportes, Cultura e Educação - Apece (09.558.015/0001-44)

13.1. Ministros presentes: Walton Alencar Rodrigues (Presidente), Benjamin Zymler (Relator), Vital do Rêgo e Jorge Oliveira.
13.2. Ministros-Substitutos presentes: Augusto Sherman Cavalcanti e Weder de Oliveira.

BENJAMIN ZYMLER

Adoto como relatório, com alguns ajustes de forma, a instrução elaborada no âmbito da Secretaria de Controle Externo de Tomada de Contas Especial (SecexTCE) , inserta à peça 62:
"INTRODUÇÃO
Versam os autos acerca de tomada de contas especial instaurada pela Secretaria Especial do Esporte em desfavor do sr. Clemente Arrudão (XXX.857.648-XX) e da Associação Paulista de Esportes, Cultura e Educação - Apece (09.558.015/0001-44) , em razão da omissão no dever de prestar contas dos recursos captados por força do Termo de Compromisso/S LIE 1510984-41, cujo nome é 'Formando Jovens Campeões'.
HISTÓRICO
Em 27/1/2020, com fundamento na IN/TCU 71/2012, alterada pela IN/TCU 76/2016 e DN/TCU 155/2016, o dirigente da Secretaria Especial do Esporte autorizou a instauração da tomada de contas especial (peça 48) . O processo foi registrado no sistema e-TCE com o número 322/2020.
A Deliberação 1.013, de 26 de janeiro de 2017, autorizou a captação do valor de apoio, totalizando R$ 417.544,20, no período de 31/12/2016 a 31/12/2017 (peça 17) , com prazo para execução dos recursos de 29/5/2017 a 31/8/2018, recaindo o prazo para prestação de contas em 30/10/2018.
A entidade proponente captou os recursos autorizados, no montante de R$ 173.000,00, conforme atestam os recibos (peça 19) e os extratos bancários (peças 21 e 34) .
O fundamento para a instauração da tomada de contas especial, conforme consignado na matriz de responsabilização elaborada pelo tomador de contas, foi a seguinte irregularidade:
'Não comprovação da boa e regular aplicação dos recursos federais repassados à ASSOCIAÇÃO PAULISTA DE ESPORTES, CULTURA E EDUCAÇÃO - APECE, em face da omissão no dever de prestar contas dos valores transferidos, no âmbito do Nossa metodologia está baseada no binômio Treinamento x Participação. Em se tratando de desenvolvimento de habilidades, entendemos que a simples viabilização da participação dos pilotos em uma competição não é suficiente para atingir os objetivos, sendo necessário um intensivo trabalho de treinamento técnico destes jovens, no período de 29/5/2017 a 31/8/2018, cujo prazo encerrou-se em 30/10/2018.'
Os responsáveis arrolados na fase interna foram devidamente comunicados e, diante da ausência de justificativas suficientes para elidir a irregularidade e da não devolução dos recursos, instaurou-se a tomada de contas especial. Deve-se ressaltar que a entidade convenente não apresentou qualquer documentação relativa à prestação de contas.
No relatório (peça 52) , o tomador de contas concluiu que o prejuízo importaria no valor original de R$ 171.935,09, imputando-se a responsabilidade ao sr. Clemente Arrudão, presidente no período de 27/4/2012 a 30/4/2020, na condição de gestor dos recursos, e à Associação Paulista de Esportes, Cultura e Educação - Apece.
Em 2/6/2020, a Controladoria-Geral da União emitiu o relatório de auditoria (peça 55) , em concordância com o relatório do tomador de contas. O certificado de auditoria e o parecer do dirigente do órgão de controle interno concluíram pela irregularidade das presentes contas (peças 56 e 57) .
Em 17/6/2020, o ministro responsável pela área atestou haver tomado conhecimento das conclusões contidas no relatório e certificado de auditoria, bem como do parecer conclusivo do dirigente do órgão de controle interno, manifestando-se pela irregularidade das contas, e determinou o encaminhamento do processo ao Tribunal de Contas da União (peça 58) .
Na instrução inicial (peça 62) , analisando-se os documentos nos autos, concluiu-se pela necessidade de realização de citação e de audiência para as seguintes irregularidades: 
1.1. Irregularidade 1: não comprovação da boa e regular aplicação dos recursos federais repassados à Associação Paulista de Esportes, Cultura e Educação - Apece, em face da omissão no dever de prestar contas dos valores transferidos, no âmbito do do projeto incentivado, no período de 29/5/2017 a 31/8/2018, cujo prazo encerrou-se em 30/10/2018.
1.1.1. Evidências da irregularidade: documentos técnicos presentes nas peças 4, 23, 33, 34, 39, 41, 42 e 46.
1.1.2. Normas infringidas: art. 37, caput, c/c o art. 70, parágrafo único, da Constituição da República Federativa do Brasil; art. 93 do Decreto-lei 200/1967; art. 66 do Decreto 93.872/1986; inciso I do § 1º do art. 56 da Portaria/ME 120/2009; e Cláusula Quinta do Termo de Compromisso/S LIE 1510984-41.
1.2. Débitos relacionados aos responsáveis Associação Paulista de Esportes, Cultura e Educação - Apece (09.558.015/0001-44) e Clemente Arrudão (XXX.857.648-XX) :
	Data de ocorrência
	Valor histórico (R$) 
	Identificador da parcela

	5/6/2017
	173.189,89
	D1

	9/2/2018
	1.254,80
	C1

1.2.1. Cofre credor: Tesouro Nacional.
1.2.2. Responsável: Clemente Arrudão (XXX.857.648-XX) .
1.2.2.1. Conduta: na parcela D1 - não demonstrar a boa e regular aplicação dos recursos federais recebidos e geridos por meio do instrumento em questão, no período de 29/5/2017 a 31/8/2018, em face da omissão na prestação de contas, cujo prazo encerrou-se em 30/10/2018.
1.2.2.2. Nexo de causalidade: a conduta descrita impediu o estabelecimento do nexo causal entre as possíveis despesas efetuadas com os recursos recebidos, no âmbito do instrumento em questão, no período de 29/5/2017 a 31/8/2018.
1.2.2.3. Culpabilidade: não há excludentes de ilicitude, de culpabilidade e de punibilidade; é razoável supor que o responsável tinha consciência da ilicitude de sua conduta; era exigível conduta diversa da praticada, qual seja, desincumbir-se do seu dever por meio da apresentação da prestação de contas no prazo e forma devidos.
1.2.3. Responsável: Associação Paulista de Esportes, Cultura e Educação - Apece (09.558.015/0001-44) .
1.2.3.1. Conduta: na parcela D1 - não demonstrar a boa e regular aplicação dos recursos federais recebidos e geridos por meio do instrumento em questão, no período de 29/5/2017 a 31/8/2018, em face da omissão na prestação de contas, cujo prazo encerrou-se em 30/10/2018.
1.2.3.2. Nexo de causalidade: a conduta descrita impediu o estabelecimento do nexo causal entre as possíveis despesas efetuadas com os recursos recebidos, no âmbito do instrumento em questão, no período de 29/5/2017 a 31/8/2018.
1.2.3.3. Culpabilidade: não há excludentes de ilicitude, de culpabilidade e de punibilidade; é razoável supor que o administrador responsável pela pessoa jurídica tinha consciência da ilicitude de sua conduta; era exigível conduta diversa da praticada, qual seja, desincumbir-se do seu dever por meio da apresentação da prestação de contas no prazo e forma devidos.
Encaminhamento: citação.
1.3. Irregularidade 2: não cumprimento do prazo originalmente estipulado para prestação de contas do do projeto incentivado, cujo prazo se encerrou em 30/10/2018.
1.3.1. Evidências da irregularidade: documentos técnicos presentes nas peças 4, 23, 33, 39, 42 e 46.
1.3.2. Normas infringidas: art. 37, caput, c/c o art. 70, parágrafo único, da Constituição da República Federativa do Brasil; art. 93 do Decreto-lei 200/1967; art. 66 do Decreto 93.872/1986; inciso I do § 1º do art. 56 da Portaria/ME 120/2009; e Cláusula Quinta do Termo de Compromisso/S LIE 1510984-41.
1.3.3. Responsável: Clemente Arrudão (XXX.857.648-XX) .
1.3.3.1. Conduta: descumprir o prazo originalmente estipulado para prestação de contas dos recursos federais recebidos à conta do instrumento em questão, o qual se encerrou em 30/10/2018.
1.3.3.2. Nexo de causalidade: a conduta descrita impediu o estabelecimento do nexo causal entre as possíveis despesas efetuadas com os recursos recebidos, no âmbito do instrumento em questão, no período de 29/5/2017 a 31/8/2018.
1.3.3.3. Culpabilidade: não há excludentes de ilicitude, de culpabilidade e de punibilidade; é razoável supor que o responsável tinha consciência da ilicitude de sua conduta; era exigível conduta diversa da praticada, qual seja, desincumbir-se do seu dever por meio da apresentação da prestação de contas no prazo e forma devidos.
Encaminhamento: audiência.
Em cumprimento ao Despacho do Relator (peça 65) , foram efetuadas a citação e a audiência dos responsáveis, nos moldes adiante:
 Clemente Arrudão:
	Comunicação: Ofício 45.132/2021 - Seproc (peça 68) .
Data da Expedição: 15/9/2021.
Data da Ciência: 20/9/2021 (peça 70) .
Nome Recebedor: Josias Elias dos Santos (Doc. Ident. 37703435-6) .
Observação: ofício enviado para o endereço do responsável, conforme pesquisa na base de dados no sistema da Receita Federal, custodiada pelo TCU (peça 66) .
Fim do prazo para a defesa: 5/10/2021.
	
b) Associação Paulista de Esportes, Cultura e Educação - Apece:
	Comunicação: Ofício 45.133/2021 - Seproc (peça 69) .
Data da Expedição: 15/9/2021.
Data da Ciência: 20/9/2021 (peça 71) .
Nome Recebedor: Josias Elias dos Santos (Doc. Ident. 37703435-6) .
Observação: ofício enviado para o endereço do responsável, conforme pesquisa na base de dados no sistema da Receita Federal, custodiada pelo TCU (peça 67) .
Fim do prazo para a defesa: 4/12/2021.
Observação: o prazo original para a apresentação da defesa pela entidade responsável era 5/10/2021, mas a entidade requereu a prorrogação do aludido prazo por mais 60 (sessenta) dias (peça 72) , pleito este que foi objeto de manifestação favorável por parte da Seproc (peça 73) e foi autorizado por meio do Despacho do Ministro Benjamin Zymler (peça 74) .
	
Conforme Despacho de Conclusão das Comunicações Processuais (peça 75) , as providências inerentes às comunicações processuais foram concluídas.
Transcorrido o prazo regimental, os responsáveis Clemente Arrudão e Associação Paulista de Esportes, Cultura e Educação - Apece permaneceram silentes, devendo ser considerados reveis, nos termos do art. 12, § 3º, da Lei 8.443/1992.
ANÁLISE DOS PRESSUPOSTOS DE PROCEDIBILIDADE DA IN/TCU 71/2012
Avaliação de Viabilidade do Exercício do Contraditório e Ampla Defesa
Verifica-se que não houve o transcurso de mais de dez anos desde o fato gerador sem que tenha havido a notificação dos responsáveis pela autoridade administrativa federal competente (art. 6º, inciso II, c/c art. 19 da IN/TCU 71/2012, modificada pela IN/TCU 76/2016) , uma vez que o fato gerador da irregularidade sancionada ocorreu em 31/10/2018, e os responsáveis foram notificados sobre as irregularidades pela autoridade administrativa competente conforme abaixo:
1. Clemente Arrudão, por meio do ofício acostado à peça 43, recebido em 10/9/2019, conforme AR (peça 44) .
1. Associação Paulista de Esportes, Cultura e Educação - Apece, por meio do ofício acostado à peça 49, recebido em 10/12/2019, conforme AR (peça 50) .
Valor de Constituição da TCE
Verifica-se, ainda, que o valor original do débito, cujo fato gerador ocorreu após 1/1/2017, é de R$ 171.935,09, portanto, superior ao limite mínimo de R$ 100.000,00, na forma estabelecida conforme os arts. 6º, inciso I, e 19 da IN/TCU 71/2012, modificada pela IN/TCU 76/2016.
OUTROS PROCESSOS/DÉBITOS NOS SISTEMAS DO TCU COM OS MESMOS RESPONSÁVEIS
Informa-se que não foi encontrado débito imputável aos responsáveis em outros processos no Tribunal.
A tomada de contas especial está, assim, devidamente constituída e em condição de ser instruída.
EXAME TÉCNICO
Da validade das notificações:
Preliminarmente, cumpre tecer breves considerações sobre a forma como são realizadas as comunicações processuais no TCU. A esse respeito, destacam-se o art. 179 do Regimento Interno do TCU (Resolução 155, de 4/12/2002) e o art. 4º, inciso III, § 1º, da Resolução TCU 170, de 30 de junho de 2004, in verbis:
'Art. 179. A citação, a audiência ou a notificação, bem como a comunicação de diligência, farse-ão:
I - mediante ciência da parte, efetivada por servidor designado, por meio eletrônico, fac-símile, telegrama ou qualquer outra forma, desde que fique confirmada inequivocamente a entrega da comunicação ao destinatário;
II - mediante carta registrada, com aviso de recebimento que comprove a entrega no endereço do destinatário;
III - por edital publicado no Diário Oficial da União, quando o seu destinatário não for localizado; (...) '
'Art. 3º As comunicações serão dirigidas ao responsável, ou ao interessado, ou ao dirigente de órgão ou entidade, ou ao representante legal ou ao procurador constituído nos autos, com poderes expressos no mandato para esse fim, por meio de:
I - correio eletrônico, fac-símile ou telegrama;
II - servidor designado;
III - carta registrada, com aviso de recebimento;
IV - edital publicado no Diário Oficial da União, quando o seu destinatário não for localizado, nas hipóteses em que seja necessário o exercício de defesa.'
'Art. 4º. Consideram-se entregues as comunicações:
I - efetivadas conforme disposto nos incisos I e II do artigo anterior, mediante confirmação da ciência do destinatário;
II - realizadas na forma prevista no inciso III do artigo anterior, com o retorno do aviso de recebimento, entregue comprovadamente no endereço do destinatário;
III - na data de publicação do edital no Diário Oficial da União, quando realizadas na forma prevista no inciso IV do artigo anterior.
§ 1º O endereço do destinatário deverá ser previamente confirmado mediante consulta aos sistemas disponíveis ao Tribunal ou a outros meios de informação, a qual deverá ser juntada ao respectivo processo. (...) '
Bem se vê, portanto, que a validade da citação via postal não depende de que o aviso de recebimento seja assinado pelo próprio destinatário da comunicação, o que dispensa, no caso em tela, a entrega do AR em 'mãos próprias'. A exigência da norma é no sentido de o Tribunal verificar se a correspondência foi entregue no endereço correto, residindo aqui a necessidade de certeza inequívoca.
Não é outra a orientação da jurisprudência do TCU, conforme se verifica dos julgados a seguir transcritos:
'São válidas as comunicações processuais entregues, mediante carta registrada, no endereço correto do responsável, não havendo necessidade de que o recebimento seja feito por ele próprio' (Acórdão 3648/2013-TCU-Segunda Câmara, Relator Min. José Jorge) ;
'É prescindível a entrega pessoal das comunicações pelo TCU, razão pela qual não há necessidade de que o aviso de recebimento seja assinado pelo próprio destinatário. Entregandose a correspondência no endereço correto do destinatário, presume-se o recebimento da citação' (Acórdão 1019/2008-TCU-Plenário, Relator Min. Benjamin Zymler) ; e
'As comunicações do TCU, inclusive as citações, deverão ser realizadas mediante Aviso de Recebimento - AR, via Empresa Brasileira de Correios e Telégrafos, bastando para sua validade que se demonstre que a correspondência foi entregue no endereço correto' (Acórdão 1.526/2007Plenário, Relator Min. Aroldo Cedraz) .
A validade do critério de comunicação processual do TCU foi referendada pelo Supremo Tribunal Federal, nos termos do julgamento do MS-AgR 25.816/DF, por meio do qual se afirmou a desnecessidade da ciência pessoal do interessado, entendendo-se suficiente a comprovação da entrega do 'AR' no endereço do destinatário:
'Ementa: agravo regimental. Mandado de segurança. Desnecessidade de intimação pessoal das decisões do tribunal de contas da união. art. 179 do regimento interno do TCU. Intimação do ato impugnado por carta registrada, iniciado o prazo do art. 18 da lei nº 1.533/51 da data constante do aviso de recebimento. Decadência reconhecida. Agravo improvido.
O envio de carta registrada com aviso de recebimento está expressamente enumerado entre os meios de comunicação de que dispõe o Tribunal de Contas da União para proceder às suas intimações.
O inciso II do art. 179 do Regimento Interno do TCU é claro ao exigir apenas a comprovação da entrega no endereço do destinatário, bastando o aviso de recebimento simples.'
Da revelia dos responsáveis Clemente Arrudão e Associação Paulista de Esportes, Cultura e Educação - Apece:
Em primeiro lugar, deve-se salientar que o prazo original para a apresentação das alegações de defesa pela Associação Paulista de Esportes, Cultura e Educação - Apece era 5/10/2021, mas a entidade responsável requereu a prorrogação do aludido prazo por mais 60 (sessenta) dias (peça 72) , pleito este que foi objeto de manifestação favorável por parte da Seproc (peça 73) e foi devidamente autorizado por meio do Despacho do Ministro Benjamin Zymler (peça 74) . No entanto, vencido o prazo adicional concedido à mencionada entidade, ela permaneceu silente e não apresentou suas alegações de defesa, ensejando a caracterização da revelia, nos termos do art. 12, § 3º, da Lei 8.443/1992.
No caso vertente, ressalta-se que a citação dos responsáveis se deu em endereços provenientes da base de CPF da Receita Federal, em sistema custodiado pelo TCU (peças 70 e 71) . A entrega dos ofícios citatórios nesses endereços ficou comprovada.
Nos processos do TCU, a revelia não leva à presunção de que seriam verdadeiras todas as imputações levantadas contra os responsáveis, diferentemente do que ocorre no processo civil, em que a revelia do réu opera a presunção da verdade dos fatos narrados pelo autor (Acórdão 1009/2018-TCU-Plenário, Relator Min. Bruno Dantas; 2.369/2013-Plenário, Relator Min. Benjamin Zymler; e 2.449/2013-Plenário, Relator Min. Benjamin Zymler) . Dessa forma, a avaliação da responsabilidade do agente não pode prescindir da prova existente no processo ou para ele carreada.
Ao não apresentar sua defesa, os responsáveis deixaram de produzir prova da regular aplicação dos recursos sob sua responsabilidade, em afronta às normas que impõem aos gestores públicos a obrigação legal de, sempre que demandados pelos órgãos de controle, apresentar os documentos que demonstrem a correta utilização das verbas públicas, a exemplo do contido no art. 93 do Decreto-Lei 200/1967: 'Quem quer que utilize dinheiros públicos terá de justificar seu bom e regular emprego na conformidade das leis, regulamentos e normas emanadas das autoridades administrativas competentes.'
Mesmo as alegações de defesa não sendo apresentadas, considerando o princípio da verdade real que rege esta Corte, procurou-se buscar, em manifestações dos responsáveis na fase interna desta tomada de contas especial, se havia algum argumento que pudesse ser aproveitado a seu favor.
Os argumentos apresentados na fase interna (peças 13, 15, 22, 26, 30 e 36) não elidem as irregularidades apontadas.
Em se tratando de processo em que a parte interessada não se manifestou acerca das irregularidades imputadas, não há elementos para que se possa efetivamente aferir e reconhecer a ocorrência de boa-fé na conduta dos responsáveis, podendo este Tribunal, desde logo, proferir o julgamento de mérito pela irregularidade das contas, conforme os termos dos §§ 2º e 6º do art. 202 do Regimento Interno do TCU (Acórdão 2064/2011-TCU-Primeira Câmara (relator Min. Ubiratan Aguiar) , 6.182/2011-1ª Câmara (relator Min. Weber de Oliveira) , 4.072/2010-1ª Câmara (Relator Min. Valmir Campelo) , 1.189/2009-1ª Câmara (Relator Min. Marcos Bemquerer) e 731/2008-Plenário (Relator Min. Aroldo Cedraz) .
Dessa forma, os responsáveis Clemente Arrudão e Associação Paulista de Esportes, Cultura e Educação - Apece devem ser considerados revéis, nos termos do art. 12, § 3º, da Lei 8.443/1992, devendo as contas serem julgadas irregulares, condenando-os solidariamente ao débito apurado e aplicando-lhes a multa prevista no art. 57 da Lei 8.443/1992.
Prescrição da Pretensão Punitiva
Vale ressaltar que a pretensão punitiva do TCU, conforme Acórdão 1441/2016-TCU-Plenário, Relator Min. Benjamin Zymler, que uniformizou a jurisprudência acerca dessa questão, subordina-se ao prazo geral de prescrição indicado no art. 205 do Código Civil, que é de dez anos, contado da data de ocorrência da irregularidade sancionada, nos termos do art. 189 do Código Civil, sendo este prazo interrompido pelo ato que ordenar a citação, a audiência ou a oitiva dos responsáveis.
No caso em exame, não ocorreu a prescrição, uma vez que a irregularidade sancionada ocorreu em 31/10/2018, e o ato de ordenação da citação ocorreu em 10/8/2021 (peça 65) .
Cumulatividade de multas
Quanto à possibilidade de aplicação cumulativa das multas dos arts. 57 e 58, inciso I, da Lei 8.443/1992, ainda que seja adequada a realização de citação e audiência do responsável, por força do disposto no art. 209, § 4º, do Regimento Interno do TCU, o Tribunal reconhece que existe relação de subordinação entre as condutas de 'não comprovação da aplicação dos recursos' e de 'omissão na prestação de contas', sendo a primeira consequência da segunda, o que enseja, na verificação das duas irregularidades, a aplicação da multa do art. 57, com o afastamento da multa do art. 58, inciso I, em atenção ao princípio da absorção (Acórdão 9579/2015-TCU-Segunda Câmara, Relator Min. Vital do Rêgo; e Acórdão 2469/2019-TCU-Primeira Câmara, Relator Min. Augusto Sherman) .
Conforme leciona Cezar Bitencourt (Tratado de Direito Penal: parte geral - 8ª Edição - São Paulo: Saraiva, 2003. Pg. 565) , na absorção, ' (...) a pena do delito mais grave absorve a pena do delito menos grave, que deve ser desprezada'. No caso concreto, a 'omissão no dever de prestar contas", embora seja uma irregularidade autônoma, funciona como fase ou meio para a consecução da "não comprovação da aplicação dos recursos', havendo clara relação de interdependência entre essas condutas. Dessa forma, recaindo as duas ocorrências em um mesmo gestor, deve prevalecer a pena do delito mais grave, qual seja, a multa do art. 57, da Lei 8.443/1992.
Cumpre observar, ainda, que a conduta dos responsáveis, consistente nas irregularidades 'não comprovação da boa e regular aplicação dos recursos federais repassados em face da omissão no dever de prestar contas' e 'não cumprimento do prazo para apresentação de prestação de contas pelo gestor dos recursos', configura violação não só às regras legais, mas também aos princípios basilares da administração pública, eis que, em última análise, ocorre o comprometimento da necessária satisfação à sociedade sobre o efetivo emprego dos recursos públicos postos à disposição da municipalidade, por força do instrumento de repasse em questão.
Nesses casos, fica evidente a falta de transparência e lisura, a revelar grave inobservância de dever de cuidado no trato com a coisa pública, isto é, ato praticado com culpa grave, pois, na espécie, a conduta do responsável se distancia daquela que seria esperada de um administrador público minimante diligente, num claro exemplo de erro grosseiro a que alude o art. 28 do Decreto-lei 4.657/1942 (Lei de Introdução às Normas do Direito Brasileiro) , incluído pela Lei 13.655/2018 (Acórdão 1689/2019-TCU-Plenário, Relator Min. Augusto Nardes; Acórdão 2924/2018-TCU-Plenário, Relator Min. José Mucio Monteiro; e Acórdão 2391/2018-TCU-Plenário, Relator Min. Benjamin Zymler) .
CONCLUSÃO
Em face da análise promovida na seção 'Exame Técnico', verifica-se que os responsáveis Clemente Arrudão e Associação Paulista de Esportes, Cultura e Educação - Apece não lograram comprovar a boa e regular aplicação dos recursos, instados a se manifestar, optaram pelo silêncio, configurando a revelia, nos termos do § 3º do art. 12, da Lei 8.443/1992. Ademais, inexistem nos autos elementos que demonstrem a boa-fé dos responsáveis ou a ocorrência de outras excludentes de culpabilidade.
Verifica-se também que não houve a prescrição da pretensão punitiva, conforme análise já realizada.
Tendo em vista que não constam dos autos elementos que permitam reconhecer a boa-fé dos responsáveis, sugere-se que as suas contas sejam julgadas irregulares, nos termos do art. 202, § 6º, do Regimento Interno do TCU, com a imputação do débito atualizado monetariamente e acrescido de juros de mora, nos termos do art. 202, § 1º, do Regimento Interno do TCU, descontado o valor eventualmente recolhido, e com a aplicação da multa prevista no art. 57 da Lei 8.443/1992.
Por fim, como não houve elementos que pudessem modificar o entendimento acerca das irregularidades em apuração, mantém-se a matriz de responsabilização presente na peça 61.
PROPOSTA DE ENCAMINHAMENTO
Diante do exposto, submetemos os autos à consideração superior, propondo ao Tribunal:
considerar revéis os responsáveis Clemente Arrudão (XXX.857.648-XX) e Associação Paulista de Esportes, Cultura e Educação - Apece (09.558.015/0001-44) , para todos os efeitos, dando-se prosseguimento ao processo, com fulcro no art. 12, § 3º, da Lei 8.443/1992;
	julgar irregulares, nos termos dos arts. 1º, inciso I, e 16, inciso III, alíneas 'a' e 'c', da Lei 8.443/1992, c/c os arts. 19 e 23, inciso III, da mesma Lei, as contas dos responsáveis Clemente Arrudão (XXX.857.648-XX) e Associação Paulista de Esportes, Cultura e Educação - Apece (09.558.015/0001-44) , condenando-os solidariamente ao pagamento da importância a seguir especificada, atualizada monetariamente e acrescida dos juros de mora, calculada a partir da data discriminada até a data da efetiva quitação do débito, fixando-lhes o prazo de quinze dias, para que comprovem, perante o Tribunal, o recolhimento da referida quantia aos cofres do Tesouro Nacional, nos termos do art. 23, inciso III, alínea 'a', da citada lei, c/c o art. 214, inciso III, alínea 'a', do Regimento Interno do TCU.
Débitos relacionados ao responsável Associação Paulista de Esportes, Cultura e Educação - Apece (09.558.015/0001-44) em solidariedade com Clemente Arrudão (XXX.857.648-XX) :
	Data de ocorrência
	Valor histórico (R$) 
	Tipo da parcela

	5/6/2017
	173.189,89
	Débito

	9/2/2018
	1.254,80
	Crédito

			Valor atualizado do débito (com juros) em 26/1/2022: R$ 213.676,46.
Aplicar, individualmente, aos responsáveis Clemente Arrudão (XXX.857.648-XX) e Associação Paulista de Esportes, Cultura e Educação - Apece (09.558.015/0001-44) a multa prevista no art. 57 da Lei 8.443/1992 c/c o art. 267 do Regimento Interno do TCU, fixando-lhes o prazo de quinze dias, a contar da notificação, para que comprovem, perante o Tribunal (art. 214, III, alínea 'a', do Regimento Interno do TCU) , o recolhimento da dívida aos cofres do Tesouro Nacional, atualizada monetariamente desde a data do acórdão que vier a ser proferido por este Tribunal até a data do efetivo recolhimento, se paga após o vencimento, na forma da legislação em vigor;
	autorizar, desde logo, a cobrança judicial das dívidas, caso não atendidas as notificações, na forma do disposto no art. 28, inciso II, da Lei 8.443/1992;
autorizar também, desde logo, se requerido, com fundamento no art. 26, da Lei 8.443, de 1992, c/c o art. 217, §§ 1º e 2º, do Regimento Interno do TCU, o parcelamento da (s) dívida (s) em até 36 parcelas, incidindo, sobre cada parcela, corrigida monetariamente, os correspondentes acréscimos legais, fixando-lhe o prazo de quinze dias, a contar do recebimento da notificação, para comprovar, perante o Tribunal, o recolhimento da primeira parcela, e de trinta dias, a contar da parcela anterior, para comprovar os recolhimentos das demais parcelas, devendo incidir, sobre cada valor mensal, atualizado monetariamente, os juros de mora devidos, no caso do débito, na forma prevista na legislação em vigor, alertando os responsáveis de que a falta de comprovação do recolhimento de qualquer parcela importará o vencimento antecipado do saldo devedor, nos termos do § 2º do art. 217 do Regimento Interno deste Tribunal;
esclarecer ao responsável Clemente Arrudão (XXX.857.648-XX) que, caso se demonstre, por via recursal, a correta aplicação dos recursos, mas não se justifique a omissão da prestação de contas, o débito poderá ser afastado, mas permanecerá a irregularidade das contas, dando-se ensejo à aplicação da multa prevista no art. 58, inciso I, da Lei 8.443/1992;
enviar cópia do acórdão a ser prolatado à Procuradoria da República no Estado de São Paulo, nos termos do § 3º do art. 16 da Lei 8.443/1992, c/c o § 7º do art. 209 do Regimento Interno do TCU, para adoção das medidas cabíveis;
enviar cópia do acórdão que vier a ser proferido ao Secretaria Especial do Esporte e aos responsáveis, para ciência;
informar à Procuradoria da República no Estado de São Paulo, ao Secretaria Especial do Esporte e aos responsáveis que a presente deliberação, acompanhada do relatório e do voto que a fundamenta, está disponível para a consulta no endereço www.tcu.gov.br/acordaos, além de esclarecer que, caso requerido, o TCU poderá fornecer sem custos as correspondentes cópias, de forma impressa; e
informar à Procuradoria da República no Estado de São Paulo que, nos termos do parágrafo único do art. 62 da Resolução TCU 259/2014, os procuradores e membros do Ministério Público credenciados nesta Corte podem acessar os presentes autos de forma eletrônica e automática, ressalvados apenas os casos de eventuais peças classificadas como sigilosas, as quais requerem solicitação formal."
2.	O diretor e o secretário da SecexTCE ratificaram a instrução acima (peças 77 e 78) .
3.	O representante do Ministério Público junto ao Tribunal de Contas da União (MP/TCU) , em sua intervenção regimental, acolheu o encaminhamento alvitrado pela unidade técnica (peça 79) .
É o relatório.

não há.

Subprocurador-Geral Lucas Rocha Furtado

TOMADA DE CONTAS ESPECIAL. TERMO DE COMPROMISSO. PROJETO "FORMANDO JOVENS CAMPEÕES". OMISSÃO NO DEVER DE PRESTAR CONTAS. CITAÇÃO. AUDIÊNCIA. REVELIA. CONTAS IRREGULARES. DÉBITO. MULTA. CIÊNCIA.

TOMADA DE CONTAS ESPECIAL (TCE)

Em exame, processo de tomada de contas especial instaurada pela Secretaria Especial do Esporte em desfavor do sr. Clemente Arrudão e da Associação Paulista de Esportes, Cultura e Educação (Apece) em face da omissão no dever de prestar contas dos recursos repassados por meio do Termo de Compromisso/S LIE 1510984-41.
2.	O referido ajuste teve como objetivo apoiar o projeto "Formando Jovens Campeões", na modalidade automobilismo, o qual incluía plano de treinamento intensivo, intercalado com a participação nos principais campeonatos regionais e nacionais.
3.	Foi autorizada a captação do valor de R$ 417.544,20, no período de 31/12/2016 a 31/12/2017, com prazo para execução dos recursos de 29/5/2017 a 31/8/2018. O prazo para prestação de contas findava em 30/10/2018.
4.	A entidade proponente captou recursos no montante de R$ 173.000,00, conforme atestam os recibos e os extratos bancários constantes dos autos.
5.	Os responsáveis arrolados na fase interna foram devidamente comunicados e, diante da ausência de justificativas suficientes para elidir a irregularidade e da não devolução dos valores, instaurou-se a tomada de contas especial. 
6.	O fundamento foi a não comprovação da boa e regular aplicação dos recursos federais repassados devido à omissão no dever de prestar contas.
7.	O prejuízo apurado foi calculado em R$ 171.935,09, sob a responsabilidade da Apece e do sr. Clemente Arrudão, presidente da entidade no período de 27/4/2012 a 30/4/2020, na qualidade de gestor dos recursos.
8.	Nesta Corte de Contas, foi promovida a citação dos responsáveis para que apresentassem alegações de defesa em face da não comprovação da boa e regular aplicação da quantia recebida.
9.	Foi, ainda, realizada a audiência do sr. Clemente Arrudão para que justificasse a omissão no dever de prestar contas.
10.	Regularmente notificados (peças 70 e 71) , os responsáveis deixaram transcorrer in albis o período para manifestação e não recolheram o valor devido. A Apece chegou a solicitar prorrogação de prazo, a qual foi deferida (peças 72 e 74) . Dessa forma, devem ser considerados revéis, dando-se prosseguimento ao processo, conforme estabelece o art. 12, § 3º, da Lei 8.443/1992.
11.	Ante a inexistência, nos autos, de elementos capazes de comprovar a boa e regular aplicação dos recursos, acolho a proposta formulada pela unidade técnica e endossada pelo Parquet especializado no sentido de julgar irregulares as presentes contas, com imputação de débito correspondente à totalidade dos valores impugnados.
12.	Consoante restou evidenciado, coube ao sr. Clemente Arrudão a gestão e a aplicação da totalidade dos recursos, devendo recair sobre ele a responsabilidade pelo ressarcimento do dano apurado. 
13.	Cumpre destacar que o ônus de comprovar a regularidade da integral aplicação dos recursos públicos compete ao gestor, por meio de documentação idônea, que demonstre, de forma efetiva e inequívoca, os gastos efetuados e o nexo de causalidade entre as despesas realizadas e os valores federais recebidos. Dessa forma, o responsável deve trazer aos autos informações consistentes que afastem as irregularidades de forma cabal. Esse entendimento está assentado em diversos julgados, a exemplo dos Acórdão 8/2007-TCU-Primeira Câmara, 41/2007-2ª Câmara, 143/2006-1ª Câmara, 706/2003-2ª Câmara, 533/2002-2ª Câmara e 11/1997-Plenário, e encontra fundamento no art. 93 do Decreto-Lei 200/1967, o qual dispõe: "Quem quer que utilize dinheiros públicos terá de justificar seu bom e regular emprego na conformidade das leis, regulamentos e normas emanadas das autoridades competentes".
14.	Do mesmo modo, deve responder pelo débito, de forma solidária, a Apece, uma vez que, como é sabido, na hipótese em que a pessoa jurídica de direito privado e seus administradores derem causa a dano ao Erário na execução de avença celebrada com o poder público federal com vistas à realização de uma finalidade pública, incide sobre ambos a responsabilidade solidária pelo dano.
15.	Sobre o tema, esta Corte de Contas editou a Súmula 286, segundo a qual "a pessoa jurídica de direito privado destinatária de transferências voluntárias de recursos federais feitas com vistas à consecução de uma finalidade pública responde solidariamente com seus administradores pelos danos causados ao erário na aplicação desses recursos".
16.	Recai, ainda, sobre o sr. Clemente Arrudão a responsabilidade pelo não cumprimento do prazo originalmente estipulado para prestação de contas dos recursos.
17.	Ressalta-se que o dever de prestar contas é inerente à gestão de recursos públicos, constituindo um dos pilares do sistema republicano. Ao descumpri-lo, o responsável infringe a Constituição Federal, as normas que regem a administração pública e as obrigações assumidas por meio do ajuste firmado. Essa omissão abre a possibilidade, inclusive, de que a totalidade dos valores transferidos tenha sido desviada, em benefício do gestor ímprobo ou de pessoas por ele determinadas.
18.	Tendo em vista a gravidade de que se reveste o ato de omitir-se no dever de prestar contas, evidenciando grande desprezo com a coisa pública, impõe-se apropriada, ainda, a aplicação da multa prevista nos arts. 19, caput, e 57 da Lei 8.443/1992. Para tanto, fixo o seu valor em R$ 108.000,00, correspondente a, aproximadamente, 50% do valor atualizado do débito.
19.	Registro que, ainda que tenha sido adequada a realização da citação e da audiência do responsável, por força do disposto no art. 209, § 4º, do RITCU, este Tribunal reconhece que existe relação de subordinação entre as condutas de "não comprovação da aplicação dos recursos" e de "omissão na prestação de contas", sendo a primeira consequência da segunda. Diante disso, como foram constatadas essas duas irregularidades, julgo que a aplicação da multa prevista no art. 57 da Lei 8.443/1992 deve afastar a imputação da sanção estabelecida no art. 58, inciso I, da mesma norma, em atenção ao princípio da absorção.
20.	Saliento que a jurisprudência desta Corte de Contas acolhe a absorção acima mencionada, consoante exposto, por exemplo, nos Acórdão 4710/2020-TCU-Primeira Câmara, 9.579/2015-2ª Câmara e 2.469/2019-1ª Câmara.
21.	Ante o exposto, voto no sentido de que o Tribunal adote o acórdão que ora submeto à deliberação desta Primeira Câmara.
TCU, Sala das Sessões, em 29 de março de 2022.
BENJAMIN ZYMLER 
Relator